【裁判字號】    95,訴,1037
【裁判日期】    950922
【裁判案由】    商業會計法等
【裁判全文】
臺灣臺北地方法院刑事判決              95年度訴字第1037號
公  訴  人  臺灣臺北地方法院檢察署檢察官
被      告  甲○○
選任辯護人  劉邦川律師
            陸正義律師
上列被告因違反稅捐稽徵法等案件，經檢察官提起公訴（九十五
年度偵字九六○五號），因被告於本院準備程序中就被訴事實為
有罪之陳述，經本院合議庭裁定進行簡式審判程序，判決如下：
    主  文
甲○○連續商業負責人，以明知為不實之事項，而填製會計憑證
，處有期徒刑伍月，如易科罰金，以銀元參佰元即新臺幣玖佰元
折算壹日。
    事  實
一、甲○○於民國八十九年六月間為豐勇股份有限公司（下稱豐
    勇公司)之實際負責人，亦為商業會計法所稱之商業負責人
    ，明知豐勇公司於八十九年六月間無實際銷貨予永立全股份
    有限公司（下稱永立全公司）之事實，竟基於填載不實會計
    憑證及幫助他人逃漏稅捐之概括犯意，於不詳時地，連續填
    製開立買受人、品名、數量及金額均不實之統一發票十八張
    ，金額共計新臺幣 (下同)一千四百九十五萬五千四百五十
    六元，交付予永立全公司充當進項憑證，由永立全公司持以
    申報扣抵銷項稅額，而幫助永立全公司逃漏營業稅七十四萬
    七千七百七十二元，足以生損害於稅捐稽徵機關課稅之公平
    及正確性。
二、案經臺灣臺北地方法院檢察署檢察官自動檢舉偵查起訴。
    理  由
一、前揭犯罪事實，業據被告甲○○於本院審理時坦承不諱，核
    與證人鄒慧玲、王蓀宸、邱依如、江秀婷等人於警詢、偵查
    時證述相符（見九十四年度偵緝字第一二○二號卷【下稱偵
    緝卷】第四、五、十六、十七、三一、三二、三六、四六、
    四七、五五、五六、一四○至一四二、一五四、一六六、一
    六七、一七二、一七三頁），並有豐勇公司八十九年度統一
    發票正本十八張、臺北市營業人銷售額與稅額申報書影本二
    紙（見偵緝卷第四二、四三頁）、豐勇公司統一發票查核名
    冊、查核清單（見九十四年度偵字第一八一五號卷【下稱偵
    查卷】第一○三、一○九、一一○、一一二、一一八頁）、
    豐勇公司登記卷宗（見偵查卷第一四七至一六二頁）附卷可
    證，足見被告之任意性自白核與事實相符。本件事證明確，
    被告犯行堪以認定，應依法論科。
二、論罪科刑部分：
（一）查被告行為後，刑法部分條文業於九十四年一月七日修正
      ，九十四年二月二日公布，於九十五年七月一日施行，現
      行刑法第二條第一項規定：「行為後法律有變更者，適用
      行為時之法律，但行為後之法律有利於行為人者，適用最
      有利於行為人之法律。」，上開規定乃與刑法第一條罪刑
      法定主義契合，而貫徹法律禁止溯及既往原則，係規範行
      為後法律變更所生新舊法律比較適用之準據法，是刑法第
      二條本身雖經修正，但刑法第二條既屬適用法律之準據法
      ，本身尚無比較新舊法之問題，應一律適用裁判時之現行
      刑法第二條規定以決定適用之刑罰法律，先予辨明。又本
      次刑法修正之比較新舊法，應就罪刑有關之共犯、未遂犯
      、想像競合犯、牽連犯、連續犯、結合犯、以及累犯加重
      、自首減輕暨其他法定加減原因（如身分加減）與加減例
      等一切情形，綜其全部罪刑之結果而為比較，最高法院九
      十五年五月二十三日九十五年度第八次刑庭會議決議可資
      參照。與本案相關之法律變更如下所述：
    (一)刑法第五十六條連續犯之規定，業經修正刪除，此刪除雖
      非犯罪構成要件之變更，但顯已影響行為人刑罰之法律效
      果，自屬法律有變更，應依新法第二條第一項規定為新舊
      法之比較（最高法院九十五年第八次刑事庭會議決議參照
      ）。新法修正施行後，被告前後多次填製不實會計憑證及
      幫助他人逃漏稅捐之行為，即須分論併罰，是比較新舊法
      之結果，應適用被告行為時之法律即修正前之刑法第五十
      六條規定，論以連續犯，對被告較為有利。
    (二)依修正後之刑法第三十三條第五款：「主刑之種類如下：
      五、罰金：新臺幣一千元以上，以百元計算之」之規定，
      所得科處之罰金刑最低為新臺幣一千元；然依被告行為時
      之刑法第三十三條第五款規定之罰金最低額一元觀之，罰
      金刑最低額僅為新臺幣三元。因此，比較上述修正前、後
      之刑罰法律，自以被告修正施行前即行為時關於科處罰金
      刑之法律較有利於被告。
    (三)刑法第五十五條後段有關牽連犯之規定業已刪除，是於新
      法修正施行後，被告所犯之填載不實會計憑證罪、幫助他
      人逃漏稅捐罪，即須分論併罰，惟依修正前刑法，上開二
      罪具有牽連犯之裁判上一罪關係，而應從一重以填載不實
      會計憑證罪論處，比較新舊法之規定，修正後之刑法對於
      被告自較為不利。
    (四)關於易科罰金之折算標準，除刑法第四十一條第一項有所
      修正外，罰金罰鍰提高標準條例於九十五年四月二十八日
      修正，並自同年七月一日起生效施行。修正前之刑法第四
      十一條第一項前段規定：「犯最重本刑為五年以下有期徒
      刑以下之刑之罪，而受六個月以下有期徒刑或拘役之宣告
      ，因身體、教育、職業、家庭之關係或其他正當事由，執
      行顯有困難者，得以一元以上三元以下折算一日，易科罰
      金。」，再依據修正前罰金罰鍰提高標準條例第二條：「
      依刑法第四十一條易科罰金或第四十二條第二項易服勞役
      者，均就其原定數額提高為一百倍折算一日；法律所定罰
      金數額未依本條例提高倍數，或其處罰法條無罰金刑之規
      定者，亦同。」之規定，被告行為時之易科罰金折算標準
      ，應以銀元一百元、二百元、三百元折算一日，經折算為
      新臺幣後，應以新臺幣三百元、六百元、九百元折算一日
      。惟九十五年七月一日施行之刑法第四十一條第一項前段
      規定修正為：「犯最重本刑為五年以下有期徒刑以下之罪
      ，而受六個月以下有期徒刑或拘役之宣告者，得以新臺幣
      一千元、二千元或三千元折算一日，易科罰金。」，另新
      修正之罰金罰鍰提高標準條例則刪除原本第二條之規定。
      是以比較新舊法結果，自以舊法所定之易科罰金折算標準
      有利於被告，故應適用修正前刑法第四十一條第一項前段
      、罰金罰鍰提高標準條例第二條規定，對被告較為有利。
    (五)綜合上述各條文修正前、後之比較，自應整體適用被告行
      為時之法律，即修正前刑法之相關規定及罰金罰鍰提高標
      準條例第二條規定，對被告較為有利。
（二）又被告行為後，商業會計法於九十五年五月二十四日修正
      公布，於同年月二十六日生效，有關商業會計法第七十一
      條第一款前、後之構成要件均屬相同，但修正前之法定刑
      為「五年以下有期徒刑、拘役或科或併科新臺幣十五萬元
      以下罰金。」，而修正後之法定刑則為「五年以下有期徒
      刑、拘役或科或併科新臺幣六十萬元以下罰金。」，比較
      新、舊法之結果，被告行為時之舊法對被告較為有利。是
      揆諸前開刑法第二條第一項前段之規定，本件自應適用被
      告行為時之舊法。
（三）按統一發票乃證明事項之經過而為造具記帳憑證所根據之
      原始憑證，商業負責人如明知為不實之事項，而開立不實
      之統一發票，係犯商業會計法第七十一條第一款之以明知
      為不實之事項而填製會計憑證罪，該罪為刑法第二百十五
      條業務上登載不實文書罪之特別規定，依特別法優於普通
      法之原則，自應優先適用，無論以刑法第二百十五條業務
      上登載不實文書罪之餘地（最高法院九十二年台上字第六
      七九二號、九十四年台非字第九八號判決意旨參照）。查
      被告係豐勇公司之實際負責人，自屬商業會計法第四條所
      稱之商業負責人，其明知不實而填製屬於會計憑證之豐勇
      公司統一發票十八紙，並將該不實發票交付予永立全公司
      ，以供該公司申報營業稅時使用並致生逃漏稅捐之結果，
      核其所為，係犯修正前之商業會計法第七十一條第一款以
      明知為不實之事項而填製會計憑證罪，及稅捐稽徵法第四
      十三條第一項之幫助納稅義務人以不正當方法逃漏稅捐罪
      ；而該製作不實會計憑證之行為，原含有業務上登載不實
      之本質，與刑法第二百十五條之罪屬於法規競合關係，應
      優先適用商業會計法第七十一條第一款論處，自不另論以
      業務登載不實罪。被告多次填製不實會計憑證及幫助逃漏
      稅捐之行為，其時間緊接，方法相同，各觸犯構成要件相
      同之罪名，顯係基於概括犯意反覆為之，應依修正前刑法
      第五十六條連續犯規定各以一罪論，並依法加重其刑。被
      告填製不實統一發票會計憑證之目的在於交付他人申報逃
      漏稅捐，其所犯上開修正前商業會計法第七十一條第一款
      及稅捐稽徵法第四十三條第一項之罪，二罪間有方法目的
      之牽連犯關係，應依修正前牽連犯之規定，從一重之修正
      前商業會計法第七十一條第一款規定處斷。
（四）爰審酌被告違背法令，以虛開發票方式幫助他人逃漏稅捐
      ，影響國家課稅之正確性及公平性甚鉅，兼衡其智識程度
      、品行，且犯後坦承犯行、態度良好等一切情狀，量處如
      主文所示之刑，並諭知易科罰金之折算標準。
據上論斷，應依刑事訴訟法第二百七十三條之一第一項、第二百
九十九條第一項前段，修正前商業會計法第七十一條第一款，稅
捐稽徵法第四十三條第一項，刑法第二條第一項前段、第十一條
前段、修正前刑法第五十六條、第五十五條、第四十一條第一項
前段，修正前罰金罰鍰提高標準條例第二條，現行法規所定貨幣
單位折算新臺幣條例第二條，判決如主文。
本案經檢察官侯靜雯到庭執行職務。
中    華    民    國    95    年    9     月    22    日
                      臺灣臺北地方法院刑事第一庭
                            法  官  劉素如
以上正本證明與原本無異。
如不服本判決，應於判決送達後10日內向本院提出上訴狀（應抄
附繕本）。告訴人或被害人如對於本判決不服者，應具備理由請
求檢察官上訴，其上訴期間之計算係以檢察官收受判決正本之日
期為準。
                            書記官  劉甄庭
中    華    民    國    95    年    9     月    22    日


司法院資訊處製作；財團法人民間司法改革基金會備份。
